【裁判字號】    99,台上,6551
【裁判日期】    991021
【裁判案由】    偽造文書
【裁判全文】
最高法院刑事判決            九十九年度台上字第六五五一號
上  訴  人  台灣高等法院檢察署檢察官
被      告  甲○○
選任辯護人  李宗輝律師
上列上訴人因被告偽造文書案件，不服台灣高等法院中華民國九
十七年十二月二十九日第二審判決（九十七年度上訴字第二一六
０號，起訴案號：台灣台北地方法院檢察署九十四年度偵字第三
三三二號），提起上訴，本院判決如下：
    主  文
上訴駁回。
    理  由
按刑事訴訟法第三百七十七條規定，上訴於第三審法院，非以判
決違背法令為理由，不得為之。是提起第三審上訴，應以原判決
違背法令為理由，係屬法定要件。如果上訴理由書狀並未依據卷
內訴訟資料，具體指摘原判決不適用何種法則或如何適用不當，
或所指摘原判決違法情事，顯與法律規定得為第三審上訴理由之
違法情形，不相適合時，均應認其上訴為違背法律上之程式，予
以駁回。本件原判決以公訴意旨略以：被告甲○○明知告訴人即
其繼子乙○○、友人周麗美並無投資彼時其擔任董事長之仁山生
化科技企業股份有限公司（下稱仁山公司），為使仁山公司增資
符合公司登記之要求，竟於民國八十八年十月一日，在台北市○
○○路○段3巷15號1 樓仁山公司辦公室內，偽造告訴人與周麗美
具名之共同投資契約書，並持周麗美所交付其姐周麗蓉印章蓋用
於共同投資契約書上，製作告訴人乙○○於八十八年十一月十七
日繳納股款新台幣（下同）一千萬元之繳納股款明細表、仁山公
司開立股款收據等不實私文書，持向台北市政府建設局辦理公司
登記，使不知情之公務員登載於公司登記簿冊上，足生損害於告
訴人、周麗美及公司登記管理之正確性。嗣因告訴人遭財政部台
北市國稅局處分短漏報所得額，始知上情，因認被告牽連涉犯刑
法第二百十六條、第二百十條之行使偽造私文書罪、第二百十六
條、第二百十四條之行使使公務員登載不實文書罪及第二百十七
條第二項之盜用印章罪嫌等語。經審理結果，認不能證明被告犯
罪，因而維持第一審諭知被告無罪之判決，駁回檢察官在第二審
之上訴，已依據卷內資料詳予說明其證據取捨及判斷之理由。從
形式上觀察，原判決並無足以影響原判決結果之違法情形存在。
檢察官上訴意旨略以：(一)證人林清吉固於八十七年十二月提供不
動產為擔保供告訴人乙○○向寶島銀行借款七百萬元，惟林清吉
證稱是借款給被告，由被告來洽談該筆借款及設定抵押，仁山公
司增資細節伊不清楚，不知增資股款由誰出資云云，且該款項於
八十七年十二月八日即貸得，原判決亦認告訴人乙○○係於八十
八年十一月十七日出資一千萬元購買仁山公司增資股，兩者時間
差異甚大，有違常理。又告訴人乙○○亦表示：該七百萬元係因
被告旗下企業週轉不良，應被告要求借款供被告使用，被告於偵
查中亦供稱：乙○○是伊前夫的小孩，之前資金調度也有用過他
的名義，他也知道我不會害他，所以就將股票登記在他名義下，
登記之前沒有告知或取得他的同意，這次是因為股票認購，我想
登記在他名義下對我比較有保障各云云，足認公司資金調度及登
記事宜均為被告所為，且增資股份登記為告訴人乙○○所不知。
證人王鈺婷固證稱：知道八十八年十月一日之共同投資契約書，
當時會計師要求乙○○及周麗美簽署一份合約，伊打電話請告訴
人前來蓋章，惟亦證：未親見乙○○在該投資契約書上蓋章各云
云。原判決對上開不利被告之證據，如何不足認定被告犯罪，並
未詳敘其理由。(二)固然八十八年九月十五日有以周麗美名義匯入
仁山公司帳戶一千四百萬元，惟與本件事後於八十八年十月一日
所簽訂之共同投資契約書所載周麗美之投資金額八百一十萬元並
不符合，且一千四百萬元金額非少，豈有未定契約先行匯款之理
。倘周麗美確有出資仁山公司，又何必否認。原判決此部分認事
用法，有違經驗法則。(三)告訴人表示該周麗美之資金並非投資仁
山公司，實係投資金門酒廠股票，而有人檢舉乙○○、王鈺婷於
八十八年間投資其母即被告經營之仁山公司，時年二十餘歲，認
被告涉嫌漏報贈與稅，經稅捐機關查辦後，王鈺婷資金來自黃金
木，黃金木證稱其匯款係被告介紹其投資金門酒廠，並非投資仁
山公司云云，告訴人所述尚非全然無據。且證人林婉鈺亦證稱：
不清楚周麗美匯款到公司的用途云云，原判決遽以認定周麗美之
匯款係投資仁山公司，自屬調查未完備。(四)周麗美雖於財政部台
北市國稅局人員詢問時稱：伊曾同意被告以其名義現金認購增資
資金股票，惟認購多少、由誰出資、共同投資契約書如何訂立、
內容如何等，伊均不知情云云，其同意內容並不明確，且周麗美
證稱未有共同投資之事，該契約上有蓋用周麗蓉印章，伊不知情
，該印章是伊云宣公司之股東印章，該公司本來要結束經營，被
告請伊將該公司無償轉讓，公司之相關文件即一併轉給被告云云
，被告亦不否認云宣公司轉讓之事，原判決以該共同投資契約書
縱非周麗美親簽，亦係由其授權為之，被告所辯周麗美誤交其姐
之印章，由仁山公司員工蓋用云云，堪以採信，亦與卷證資料未
盡相符。(五)原判決未詳查財政部台北市國稅局為何函請仁山公司
提供共同投資契約書等資料之歷史背景、當時該等人登記股份之
多寡，及該函資料是否為聯絡人李怡明所檢舉，函復時所附資料
如何取得，遽以告訴人於八十八年十一月十七日係出資一千萬元
，非一千五百一十萬元，被告既為仁山公司負責人且為告訴人繼
母，對告訴人名下仁山公司股份數額知之甚明，若有意偽造，自
應填寫相符之股份與股份數額，然繳納股款明細表與仁山公司之
股款收據與告訴人登記之增資股份並不相符，被告辯稱：係仁山
公司不知情之員工誤將已作廢之共同投資契約書及股款收據向國
稅局提出，並非無據，而為被告有利之認定，尚有調查未盡之違
法等語。按：(一)取捨證據及證據證明力之判斷，乃事實審法院職
權之行使，其對證據取捨及證明力之判斷，苟係基於吾人日常生
活之經驗，未違背客觀上應認為確實之定則，並已敘述其何以為
此一判斷之理由者，即不能任意指為違法。查原判決說明：(1)告
訴人乙○○為仁山公司原始股東，當時持股三十萬股，有仁山公
司設立事項登記卡、股東名簿可參，並經證人林婉鈺證述在卷。
告訴人於八十七年十二月間亦曾向寶島商業銀行信義分行借款七
百萬元投資仁山公司，已經證人林清吉證述明確，並有寶島銀行
放款帳務明細資料查詢可稽，證人王鈺婷亦證稱：曾看過八十八
年十月一日之共同投資契約書云云，告訴人所稱：伊非仁山公司
股東及未參與公司增資云云，自不足採。(2)周麗美於八十八年九
月十五日匯款一千四百萬元至仁山公司設於合作金庫之帳戶，有
該帳戶存摺影本可稽，並經證人林婉鈺證述在卷，且周麗美於財
政部台北市國稅局審查第三科人員詢問時已供稱：伊曾同意被告
以伊名義認購仁山公司增資股票云云，則該共同投資契約書，縱
非周麗美親簽，亦係由其授權被告為之。雖該共同投資契約書上
係蓋用「周麗蓉」之印文，然周麗美已自承上開印章係其交與被
告云云，被告與周麗美既係朋友，如係偽造，自應偽刻或盜蓋「
周麗美」印章或署押，而該共同投資契約書上卻蓋用「周麗蓉」
之印章，被告所辯周麗美誤交其姊之印章，由仁山公司員工蓋用
云云，尚無顯然違情之處，堪以採信。(3)告訴人於八十八年十一
月十七日登記增資之仁山公司股份為一千萬元，而共同投資契約
書載明由告訴人與周麗美共同投資一千五百一十萬元，告訴人投
資七百萬元，周麗美以告訴人名義投資八百一十萬元，告訴人登
記之增資股份與共同投資契約書之投資數額不同，顯然被告並未
持該共同投資契約書及股款收據向台北市政府建設局辦理仁山公
司增資變更登記，而係仁山公司於九十一年十二月十三日，應財
政部台北市國稅局之要求，始行提出，此亦有財政部台北市國稅
局九十六年三月二十三日財北國稅審三字第０九六０二一八三０
０號函可稽。而被告身為仁山公司負責人，又係告訴人乙○○之
繼母，對告訴人名下仁山公司之股份應知之甚詳，謂其偽造與告
訴人登記增資股份數額不同共同投資契約書，顯與常情有違。被
告所辯：是仁山公司不知情之員工誤將已作廢之共同投資契約書
及股款收據向國稅局提出云云，亦非無據。自不能據以認定被告
有行使偽造私文書等之犯行等語。原判決所為論述，核與經驗、
論理法則無違，要屬原審證據取捨及判斷職權之適法行使。雖被
告於偵查中曾供稱：登記股票之前未告知告訴人或取得其同意云
云，然係對之前以告訴人名義調度資金及登記股票所為之一般說
明，又證人王鈺婷證稱：未親見告訴人在該共同投資契約書上蓋
章云云，亦非得以證明即係被告偽造之，原判決就此事項未予說
明，對判決結果並無影響，自無上訴意旨(一)(二)(三)(四)之違法。(二)原
判決已說明本件共同投資契約書等，並非用於仁山公司八十八年
十一月十七日登記增資事件，而係日後應財政部台北市國稅局查
案要求而提出，就本件之事證已詳予審酌，自無須再為無益之調
查，亦無上訴意旨(五)所指之違法。檢察官上訴意旨置原判決所為
明確論斷於不顧，對原審調查、取捨證據及證據證明力判斷之審
判職權行使，任憑己意加以指摘，或就同一證據資料為相異之評
價，或就不影響於判決本旨之事項再為事實上之爭執，均難謂為
適法之第三審上訴理由，應認檢察官關於行使偽造私文書部分之
上訴違背法律上之程式，予以駁回。至被告被訴牽連涉犯行使使
公務員登載不實罪及盜用印章罪部分，屬不得上訴第三審之案件
，上訴人對之一併上訴，亦非法之所許，應併予駁回，合以指明
。
據上論結，應依刑事訴訟法第三百九十五條前段，判決如主文。
中    華    民    國  九十九  年    十    月  二十一  日
                      最高法院刑事第十二庭
                          審判長法官  黃  一  鑫
                                法官  張  春  福
                                法官  林  勤  純
                                法官  陳  國  文
                                法官  宋  明  中
本件正本證明與原本無異
                                      書  記  官
中    華    民    國  九十九  年    十    月  二十七  日
                                                     m

司法院資訊處製作；財團法人民間司法改革基金會備份。
